最高法院民事判決　　　　　　　　　 110年度台上字第1701號
上　訴　人　臺灣省進出口商業同業公會聯合會

法定代理人　莊義隆
訴訟代理人　陳柏廷律師
　　　　　　馮聖中律師
　　　　　　蔡喬宇律師
被 上訴 人　臺中市進出口商業同業公會

法定代理人　劉宏洲
被 上訴 人　臺中縣進出口商業同業公會

法定代理人　王振茂
被 上訴 人　台南市進出口商業同業公會

法定代理人　褚顯明
被 上訴 人　台南縣進出口商業同業公會

法定代理人　蘇恭德
被 上訴 人　高雄縣進出口商業同業公會

法定代理人　王峻益
共　　　同
訴訟代理人　吳榮昌律師
上列當事人間請求確認會員資格存在事件，上訴人對於中華民國
109年9 月29日臺灣高等法院第二審更審判決（108年度重上更一
字第163號），提起上訴，本院判決如下：
    主  文
上訴駁回。
第三審訴訟費用由上訴人負擔。
    理  由
本件被上訴人主張：伊為上訴人之會員，雖所在之行政區域於民
國99年間改制合併升格為直轄市，惟不影響伊會員資格。詎上訴
人竟於104年6月13日第22屆第3 次會員代表大會（下稱系爭會員
代表大會）決議，依商業團體法第41條、第44條，及上訴人章程
（下稱系爭章程）第4條、第7條規定，應以臺灣省行政區域所屬
之本業縣市公會為會員；再於105年2月26日第22屆第12次理監事
聯席會議（下稱系爭理監事會）決議，除去伊之會員資格，損害
伊結社自由權及會員權益等情，求為確認伊於上訴人之會員資格
存在之判決。
上訴人則以：系爭章程第4條、第7條明定伊會員為臺灣省行政區
域所屬本業縣市商業公會，被上訴人坐落行政區域升格為直轄市
後，等同遷出伊組織區域，已喪失伊會員資格，依人民團體法第
15條第2款，或類推適用商業團體法第47條準用同法第14 條規定
，自應予退會等語，資為抗辯。
原審以：被上訴人於99年間臺中縣、臺中市、台南縣、台南市、
高雄縣、高雄市合併升格為直轄市前，已為上訴人之會員；上訴
人於104年6月13日召開系爭會員代表大會決議，應確實依系爭章
程及商業團體法規定，以臺灣省行政區域所屬之本業縣市公會為
會員，嗣於105年2月26日召開系爭理監事會決議，除去被上訴人
之會員資格，為兩造所不爭執。次查系爭章程第4條、第7條、第
19條、第20條依序規定：「本會以臺灣省行政區域....」、「本
會以本業縣市商業公會為會員」、「本會會員....違反章程規定
及決議案者，.... 經理事會之決議以下列程序處分之： 勸告
。警告... 停權... 」、「本會會員非因組織解散，不得退
會」。足見系爭章程雖規定上訴人以臺灣省行政區域內之縣市進
出口商業同業公會為會員，惟成為上訴人之會員後，縱會員違反
章程或決議，亦不得為令其退會之處分。又人民團體法第15條及
商業團體法第47條準用同法第14條雖依序規定，人民團體會員死
亡，喪失會員資格，或經會員（會員代表）大會決議除名者，為
出會；商業同業公會聯合會會員組織解散、遷出公會組織區域者
，應予退會。惟系爭章程第53條規定：「本章程未規定事項，悉
依商業團體法、商業團體法施行細則及其他有關法令之規定辦理
之」，則被上訴人應否退會，自應優先適用系爭章程之規定。況
為保障人民之結社自由，商業團體法第14條所謂「遷出公會組織
區域」，應解為會員自行遷出公會組織區域，不包含會員被動因
行政區域改變所生不在公會組織區域之情形。商業團體法第9 條
規定：「同一區域內之同類商業同業公會，以一會為限。但於行
政區域調整前成立者，不在此限」。亦見保障會員權益不受行政
區域調整之影響，且不違反該法促進商業團體公共利益之意旨。
至被上訴人與訴外人桃園市進出口商業同業公會於108年1月14日
成立中華民國進出口商業同業公會全國聯合會，與渠等得否行使
上訴人之會員權利負擔義務，係屬二事，上訴人以系爭會員代表
大會及理監事會決議除去被上訴人之會員資格，依民法第56條第
2 項規定，不生效力。故被上訴人請求確認伊於上訴人之會員資
格存在，為有理由，應予准許。爰維持第一審所為上訴人敗訴之
判決，駁回其上訴。
查系爭章程第20條規定：「本會會員非因組織解散，不得退會」
，及商業團體法第47條準用同法第14條規定：「公司、行號因..
..遷出公會組織區域....者，應予退會」，按各自文義，係指會
員非因組織解散不得自行退會，會員自行遷出公會組織區域者應
予退會而言，非謂會員被動因行政區域改變致不在公會組織區域
，即喪失會員資格或應予退會。商業團體法第9 條規定：「同一
區域內之同類商業同業公會，以一會為限。但於行政區域調整前
成立者，不在此限」，亦已表明成立於行政區域調整前之商業團
體，其權益不受嗣行政區域調整之影響意旨。上訴人逕將被上訴
人退會，自有未合。原審為上訴人敗訴之判決，經核於法並無違
誤。上訴論旨，指摘原判決違背法令，求予廢棄，非有理由。
據上論結，本件上訴為無理由。依民事訴訟法第481條、第449條
第1項、第78條，判決如主文。
中    華    民    國   111    年    6     月    9     日
                      最高法院民事第一庭
                          審判長法官  陳  國  禎  
                                法官  鄭  純  惠  
                                法官  王  本  源  
                                法官  高  榮  宏  
                                法官  李  瑜  娟  
本件正本證明與原本無異
                                      書  記  官 
中    華    民    國   111    年    6     月    15    日